【裁判字號】    95,上訴,156
【裁判日期】    951128
【裁判案由】    偽造文書等
【裁判全文】
臺灣高等法院花蓮分院刑事判決         95年度上訴字第156號
上  訴  人  臺灣臺東地方法院檢察署檢察官
被      告  丙○○
上  訴  人
即  被  告  乙○○
選任辯護人  李泰宏律師
上訴人因被告等偽造文書等案件，不服臺灣臺東地方法院94年度
訴字第28號中華民國95年3月30日第一審判決（起訴案號：臺灣
臺東地方法院檢察署92年度偵字第1406號、93年度偵字第2868號
），提起上訴，本院判決如下：
    主  文
原判決撤銷。
丙○○共同連續行使變造公文書，足以生損害於公眾及他人，處
有期徒刑貳年。偽造之李寶金收養書約壹紙、變造之李寶金戶籍
登記簿及戶籍謄本各壹紙，均沒收。
乙○○共同連續行使變造公文書，足以生損害於公眾及他人，處
有期徒刑貳年陸月，偽造之李寶金收養書約壹紙、變造之李寶金
戶籍登記簿及戶籍謄本各壹紙，均沒收。
    事  實
一、丙○○明知李秀源業於民國52年11月11日死亡，其所有坐落
    臺東縣臺東市○○段1082、1093、1094、1095及1096地號等
    五筆土地，無可為繼承之人，竟與甲○○、林芳英（二人涉
    案部分另經原審為協商判決）共同意圖為自己不法之所有，
    基於犯意之聯絡，於88年底，在臺東市○○路1號丁○○住
    處，向丁○○訛稱：其等可找人來繼承上開土地，並予出售
    賺取紅利，以償付李其聰欠李樹南之款項，惟須先幫繼承人
    墊付稅金新臺幣（下同）900萬元，加上活動費用100萬元，
    需款1000萬元等語。丁○○不疑，遂於89年1月4日，以其所
    有土地，向第一商業銀行抵押借款900萬元，並於翌日轉帳
    進入林芳英在合作金庫臺東支庫00000000000000號帳戶，旋
    為丙○○、甲○○、林芳英朋分花用。
二、丙○○為辦理上開土地登記，復於89年6、7月間，與乙○○
    甲○○、李寶金（91年3月21日死亡），共同基於行使偽造
    私文書及變造公文書以詐取財物之概括犯意聯絡，找尋知情
    亦具有共同犯意聯絡之代書鍾政棟（另由檢察官為不起訴處
    分），先取得李寶金及李秀源之戶籍資料，偽造李寶金於47
    年間為李秀源收養之收養書約，然後將戶長為李和來之李秀
    源戶籍登記簿謄本，剔除呂勘及李東生部分之戶籍資料記載
    ，加以變造改為登載李寶金及已除戶之李和明之戶籍資料；
    另將乙○○為戶長之李寶金戶籍謄本中李寶金之父母欄部分
    ，加以變造擠進「養父李秀源、養母李花」之字樣。而後連
    同相關資料，持向財政部臺灣省南區國稅局申請遺產稅逾核
    課期間案件同意移轉證明書，再轉向臺東縣臺東地政事務所
    申請將上開土地過戶予李寶金而行使之，致地政機關不察，
    於89年10月7日，將上開土地登記予李寶金，而共同詐得上
    開土地，足生損害於財政部臺灣省南區國稅局、臺東縣臺東
    地政事務所。丙○○、乙○○復與甲○○、李寶金共同基於
    上開犯意，由丙○○出名，李寶金提供上開土地作為擔保物
    提供人兼連帶保證人，甲○○及乙○○為證明人，向臺灣土
    地銀行臺東分行貸借870萬元，該銀行不察，於90年1月20日
    將870萬元匯入丙○○在該銀行之0000000000000號帳戶，為
    渠等朋分花用。
三、李寶金於91年3月21日死亡後，乙○○又基於詐欺之概括犯
    意，以辦理母親後事為由，向不知情之胞弟李明進及胞妹李
    香蘭取得印章、身分證，並利用其等之錯誤，使其等於遺產
    分割協議書上簽名，而作成遺產分割協議書，記載上開各筆
    土地由乙○○一人單獨繼承，而後持向上開地政機關辦理繼
    承登記。嗣於92年6月20日，將上開土地以1,720萬元出售予
    不知情之張淑綿，惟因上開地政機關發現乙○○之繼承登記
    申辦文件係偽造，經臺東縣政府於92年8月26日行文准予塗
    銷，始未得逞，
四、案經丁○○告訴及法務部調查局臺東縣調查站移送臺灣臺東
    地方法院檢察署檢察官偵查起訴。
    理  由
壹、被告丙○○部分：
一、上開事實一、二部分，業據被告於原審審理時坦承不諱，核
    與告訴人丁○○於偵查中，及證人甲○○、林芳英、李其聰
    、鍾政棟、林妙珍、蔡辛源於偵查時證述之情節相符，並有
    第一商業銀行丁○○借款申請書、匯款申請書代收入傳票、
    取款憑條、轉帳收入傳票、帳戶交易明細、90年9 月20日約
    定書、土地登記申請書、89年10月4日李寶金申請土地登記
    資料、財政部臺灣省南區國稅局（89）遺免字第04100882號
    遺產稅逾核課期間案件移轉證明書、李秀源及李寶金戶籍登
    記簿及戶籍謄本（未登記收養李寶金為養女，無李寶金養父
    母記載）、李秀源及李寶金戶籍登記簿及戶籍謄本（已登載
    李寶金之養父母為李秀源及李花）、李寶金收養書約、李寶
    金身分證、林芳英合作金庫臺東支庫00000000000000號帳戶
    資金流向清查表、支出傳票、法務部調查局92年4月17日調
    科貳字第09200110290號鑑定通知書、臺東地政事務所92年7
    月21日東地所登記字第0920005877號函、臺東縣政府92年8
    月26日府地籍字第0923013184號函、李秀源除戶戶籍謄本、
    李寶金戶役政資料、財政部臺灣省南區國稅局臺東縣分局遺
    產稅核定案卷、臺灣土地銀行臺東分行丙○○借款申請書、
    授信申請書、存款印鑑卡、放款付出傳票、轉帳收入傳票、
    丙○○臺灣土地銀行帳戶資金流向清查表、取款憑條、入戶
    電匯申請書代收入傳票、確認累計大宗交易登記簿、帳戶交
    易明細、土地登記申請書、臺東縣臺東市信用合作社豐榮分
    社丙○○往來明細對帳單、法務部票據信用資訊連結作業查
    詢明細表（戶名丙○○）在卷可稽。足徵被告自白與事實相
    符，其所為事證明確，犯行堪以認定。
二、按戶籍謄本係從公務員職務上製作之戶籍登記簿影印而來，
    自與戶籍登記簿上之記載無異，兩者效用相同，是戶籍謄本
    在法律上之性質，即係公務員職務上製作之文書，顯與僅為
    便利一時謀生用之證書、介紹書等特種文書有別，應屬一般
    公文書，將戶籍謄本內容加以變造，應成立刑法第216條之
    變造公文書罪（最高法院80年度臺上字第3072號判決參照）
    。核被告丙○○所為，係犯刑法第339條第1項詐欺取財罪、
    第216條、第210條、第211條之行使偽造私文書罪、行使變
    造公文書罪。被告就事實一所犯詐欺取財罪，與甲○○、林
    芳英有犯意聯絡及行為分擔，為共同正犯。就事實二所犯詐
    欺取財罪、行使偽造私文書罪、行使變造公文書罪部分，與
    乙○○、甲○○、李寶金、鍾政棟有犯意聯絡及行為分擔，
    為共同正犯。被告偽造私文書及變造公文書之低度行為，應
    為行使之高度行為所吸收，不另論罪。被告先後多次詐欺取
    財、行使偽造私文書、行使變造文書之犯行，時間緊接，犯
    罪構成要件相同，顯係基於概括犯意為之，均應依行為時較
    為有利之修正前刑法第56條規定，論以一罪並加重其刑。再
    被告係以一行使行為，而同時觸犯行使偽造私文書、行使變
    造公文書之罪，為想像競合犯，應從一重以連續行使變造公
    文書罪處斷。又被告所犯上開詐欺罪、行使變造公文書罪間
    ，有方法、目的之牽連關係，亦應依行為時較為有利之修正
    前刑法第55條規定，從一重以連續行使變造公文書罪處斷。
    原審對被告論罪科刑，固非無見。惟原判決事實欄並未認定
    林芳英參與事實二部分之犯罪，理由欄卻認定林芳英為共同
    正犯；就事實二部分，既認定鍾政棟知情且參與犯罪，卻未
    認定為共同正犯，已有未合。又被告雖於原審坦承犯行，惟
    其於原審95年3月30日判決前，因另案侵占罪被判處有期徒
    刑4月，並於94年6月24日執行完畢，有前科紀錄表在卷可稽
    ，於本案中被處徒刑，已不符合緩刑案件，且其詐得之金額
    非小，卻分文未償，原審予以宣告緩刑，即有不當。檢察官
    上訴指摘原判決此部分不當，為有理由，應予撤銷改判。爰
    審酌被告犯罪之動機、目的、手段、智識程度、生活狀況、
    所生危害程度，及犯後雖坦承犯行，惟分文未償等一切情狀
    ，量處如主文第2項所示之刑，以資懲儆。扣案之偽造李寶
    金收養書約1紙、變造之李寶金戶籍登記簿及戶籍謄本各1紙
    ，乃被告所有，供犯罪所用之物，已據被告供陳在卷，依刑
    法第38條第1項第2款沒收之。又被告經合法傳喚，無正當理
    由不到庭，爰不待其陳述逕行判決。
貳、被告乙○○部分：
一、訊據被告乙○○矢口否認上開犯行，辯稱：伊只是陪同母親
    李寶金充當翻譯之角色，並未參與偽造收養書約；有關戶籍
    資料，係李寶金囑伊代為轉交代書；而銀行貸款部分，李寶
    金親自到場並按捺指印，伊未得分毫之利，何來共犯可言？
    關於遺產分割協議書，伊是直接面對面告訴李明進、李香蘭
    ，說要辦理李寶金名下的水田過戶到伊的名字，請他們將身
    分證、印章、印鑑證明、戶籍謄本等資料交給伊，李明進、
    李香蘭都同意將李寶金名下土地過戶至伊名下云云。
二、經查：
（一）卷附之收養書約雖記載李秀源自47年9月20日起收養李寶
      金為養女；李寶金之戶籍登記簿「父母姓名」一欄亦有「
      養父：李秀源；養母：李花」之記載（調查卷二第178 頁
      ）；89年9月8日之李寶金戶籍謄本亦記載「父：庫那伊、
      養父：李秀源；母：帕悟盧、養母：李花」（偵字第1406
      號第253頁）。惟證人李明進於原審證稱：「（你知不知
      道你母親有無被收養？）我不曉得」、「（她有無跟你提
      過被誰收養的事情？）沒有，我都不知道」（原審卷第
      162頁）。證人李香蘭於原審亦證稱：「（妳是否知道妳
      媽媽生前有無被收養？）我不知道，我媽媽也沒有跟我講
      過」（同上卷第164頁）。證人吳明坤於偵查中亦證述：
      「我從事仲介，有同事曾帶我去乙○○家，乙○○表示有
      塊地要繼承，問我能否處理，後來查了很久，自謄本追查
      無法看出可以繼承，後來就不了了之，這是四、五年前的
      事」（偵字第1406號卷第195頁）。參以卷附之李寶金身
      分證及口卡片，其父母姓名欄只有「父：庫那伊；母：帕
      悟盧」，並無「養父：李秀源；養母：李花」之記載（調
      查卷二第18、191頁）。又卷附之另一李寶金戶籍登記簿
      及戶籍謄本「父母姓名」欄並無「養父：李秀源；養母：
      李花」之記載（調查卷二第16頁；偵字第1406號第253 頁
      ），若謂李寶金早於47年即為李秀源所收養，何以該86年
      戶校登記之戶籍登記簿及戶籍謄本卻無「養父：李秀源；
      養母：李花」之記載？足見上開收養書約及載有「養父：
      李秀源；養母：李花」之李寶金戶籍登記簿及戶籍謄本係
      屬變造，應可認定。
（二）證人甲○○於原審證稱：「（鍾政棟所需要的戶籍資料是
      否都是妳帶乙○○去辦理？）對，我是帶乙○○及他媽媽
      去戶政事務所，我在外面等，他們申請的資料有日本字，
      因為他們有拿到車上來我有看一下」、「（這些戶政資料
      當時有無表現出李寶金被收養的情形？）我知道沒有被收
      養，所以要辦理補登記，鍾政棟才叫他們去補這些資料…
      …後來才知道不是補登，是偽造的……是用後來庭上剛剛
      所提示的那一張收養書約」（原審卷第168頁）。證人鍾
      政棟於偵訊中亦證述：「（本件都是何人與你接觸？）大
      都是甲○○……乙○○有載他母親過來一、二次，我要用
      印章時聯絡他們」（偵字第1406號卷第197頁）。而被告
      於調查及偵查中亦供陳曾向戶政機關申請上揭變造之戶籍
      謄本，於89年間親自交予鍾政棟，委託其辦理繼承登記等
      情。再被告等人以被繼承人李秀源於52年11月11日死亡，
      申報其所遺上開土地財產應課遺產稅已逾核課期間，申請
      應免補稅處罰，有財政部臺灣省南區國稅局89年9月22日
      （89）遺免字第04100882號遺產稅逾核課期間案件同意移
      轉證明書，及上開土地重測前、後地段、地號變更對照之
      土地登記謄本附卷可參（調查卷二第173、174頁；偵字第
      1406卷第8、9頁；發查續字第29號偵查卷二第54-60頁）
      。被告等人並再轉向臺東縣臺東地政事務所申請將上開土
      地過戶予李寶金，致地政機關不察，於89年10月7日，將
      上開土地登記予李寶金，亦有卷附土地登記申請書等資料
      及臺東地政事務所92年7月21日東地所登記字第092000587
      7號函在卷可按（調查卷二第1-5、82、83、167-172頁；
      偵字第1406號偵查卷第144-161頁）。足見被告就上開偽
      造收養書約及變造李寶金戶籍登記簿及戶籍謄本之行使，
      與丙○○等人有犯意之聯絡及行為之分擔。
（三）被告與丙○○、甲○○、李寶金，由丙○○出名，李寶金
      提供上開土地作擔保為擔保物提供人兼連帶保證人，被告
      及甲○○為證明人，向臺灣土地銀行臺東分行貸借870萬
      元一節，有該銀行貸款申請資料存卷可憑（調查卷二第
      63-71頁），其中所附委託書及借據，均有被告於證明人
      項下簽名蓋章，並有該銀行將870萬元匯入丙○○設於該
      銀行0000000000000號帳戶之放款付出傳票、轉帳收入傳
      票及前開帳戶資金流向清查表可資佐證，其共同詐欺罪行
      亦可認定。
（四）又證人李明進於偵查中證稱：「（乙○○有無要你拋棄繼
      承？）沒有，過程我都不知道」、「（乙○○有無拿你的
      身分證、印章？）有，我母親過世後他有向我要身分證、
      印章，沒說原因」、「（協議書是否係你親手簽名蓋章？
      經過如何？）該協議書確係我本人簽名蓋章的。我母親李
      寶金過世後，我記得有一天，我哥哥乙○○到我家來，表
      示因為母親過世有一些事要辦理，交付給我文件要我簽名
      蓋章，因為我與乙○○感情不好，我想他要的就給他，就
      沒想太多，也沒看內容就照做簽名蓋章。我是今天由貴站
      人員提示，我才知道協議書詳細內容是有關於李寶金不動
      產五筆全部由乙○○繼承，我跟我妹妹李香蘭僅各繼承現
      金一千元」、「（乙○○當時有無告知係繼承李寶金遺產
      的相關事宜？）沒有，我確定乙○○從未告訴我母親李寶
      金有遺產，或要求我辦理拋棄母親遺產或僅繼承現金一千
      元的事」、「（乙○○有無交付給你依該協議書你該繼承
      的現金一千元？）迄今都沒有」（偵字第1406卷第217、
      218、233、234頁）。於原審復證稱：「（當時簽名的時
      候，上面是否打好字了，還是空白紙？）當時我沒有去看
       就簽名的」、「（你有無看清楚內容？）內容我沒有看
       」、「（你哥哥乙○○要你簽名有無跟你說什麼話？）
      那時候我與哥哥處不好，他叫我簽我就簽，我是事後才知
      道有關遺產的事，在簽名的時候我不曉得」、「（你簽的
      文件你是否知道它叫遺產分割協議書？）我不知道」、「
      （你哥哥有無分一千元給你？）沒有」、「（遺產裡面有
      二千元及五筆土地，其中二千元是分給你與李香蘭各一千
      元，五筆土地是分給你哥哥乙○○，這內容你是否同意？
      ）我當然不同意」、「（這樣子的話，當時如果知道你會
      不會簽名？）我不會簽名」、「（當初簽的時候是一張紙
      ，還是二張紙？）我只有拿簽的那一張紙簽名」（原審卷
      第158-160、163頁）。證人李香蘭於偵查中證稱：「本分
      割協議書中，立協議書人李香蘭字樣及印文是否由妳親自
      書寫及蓋章？）是的……但是我當時並沒有看乙○○拿給
      我簽名的是什麼資料……所以我並不知道那是遺產分割協
      議書」、「（妳是否知悉遺產分割協議書之內容？）
       不知道」、「（根據該遺產分割協議書所載，妳與乙○
      ○及李明進協議分割李寶金所遺留下來之遺產，妳並分得
      一千元整，妳是否有實際分得一千元？）沒有，因為我也
      不知道我有一千元可以繼承」、「（依妳前述之意，妳是
      否意指妳與乙○○及李明進僅在遺產分割協議書上簽名，
      並無真正協議分割遺產？）是的，當初乙○○並未告訴我
      母親李寶金有遺產，也未與我跟李明進協議如何分割」（
      偵字第1406卷第229頁）；於原審亦證稱：「（遺產分割
      協議書有無看？）我沒有看」、「（李明進有無提過母親
      名下有五筆土地？）沒有」（原審卷第155-157頁）。二
      人所供互核一致，足徵被告係利用李明進、李香蘭不知分
      割協議書內容之錯誤，使其等分別於協議書上簽章，表示
      拋棄上開土地之權利。被告所辯李明進、李香蘭都同意將
      李寶金名下土地過戶至伊名下云云，無非卸責之詞。李明
      進、李香蘭嗣於原審改稱「要放棄遺產」，或「他應該得
      到的就應該給他」，或「財產要給我哥哥我沒有意見」云
      云，亦屬事後迴護之詞，均不足採信。被告此部分詐欺犯
      行，亦可認定。
（五）再被告將上開土地以總價1720萬元出賣予不知情之張淑綿
      ，有92年6月20日不動產買賣契約書存卷可查（調查卷一
      第40-45頁）。嗣因被告欠繳稅捐，為財政部臺灣省南區
      國稅局臺東縣分局予以辦理禁止處分登記，並經前開臺東
      縣臺東地政事務所92年7月21日東地所登記字第092000587
      7號函，將上開土地予以塗銷登記，及臺東縣政府92年8月
      26日府地籍字第0923013184號函行文准予塗銷繼承登記，
      始未得逞，亦有張淑綿陳情書所附前開分局91 年12月27
      日南區國稅東縣服字第0910023475號函可稽（調查卷一第
      36-39、46頁）。被告此部分詐欺犯行，亦可認定。
三、按刑法第339條第1項所謂之詐術，並不以欺罔為限，即利用
    人之錯誤而使其為財物之交付，亦不得謂非詐欺（最高法院
    24年上字第4515號判例參照），行為人以不法所有之意思，
    隱瞞事實，使人陷於錯誤而為財物之拋棄，從而取得之，雖
    非由於被害人之直接交付，但既屬行為人使用詐術，而使為
    錯誤之拋棄，因而行為人取得該物，其間自有因果關係，仍
    應成立詐欺罪。核被告乙○○所為，就事實二部分，係犯刑
    法第339條第1項詐欺取財罪、第216條、第210條、第211條
    之行使偽造私文書罪、行使變造公文書罪；就事實三部分，
    係犯刑法第339條第1項詐欺既遂罪及第3項之詐欺未遂罪。
    於事實二部分，被告與丙○○、甲○○、李寶金、鍾政棟有
    犯意聯絡及行為分擔，為共同正犯。被告偽造私文書及變造
    公文書之低度行為，應為行使之高度行為所吸收，不另論罪
    。被告先後多次詐欺取財、行使偽造私文書、行使變造文書
    之犯行，時間緊接，犯罪構成要件相同，顯係基於概括犯意
    為之，均應依行為時較為有利之修正前刑法第56條規定，論
    以一罪並加重其刑。再被告係以一行使行為，而同時觸犯行
    使偽造私文書、行使變造公文書之罪，為想像競合犯，應從
    一重以連續行使變造公文書罪處斷。又被告所犯上開詐欺取
    財罪、行使變造公文書罪間，有方法、目的之牽連關係，亦
    應依行為時較為有利之修正前刑法第55條規定，從一重以連
    續行使變造公文書罪處斷。原審對被告論罪科刑，固非無見
    。惟原判決就事實三部分所犯之詐欺罪以犯意各別，而分論
    併罰，尚有未合；又原判決就事實二部分，既認定鍾政棟知
    情且參與犯罪，卻未認定為共同正犯，亦有未洽。被告上訴
    否認犯罪，指摘原判決此不當，雖無理由，惟原判決既有未
    合，即應撤銷改判。爰審酌被告素行尚佳，有臺灣高等法院
    被告前案紀錄表，及其犯罪之動機、目的、手段、智識程度
    、生活狀況、所生危害程度，暨犯後態度不佳等一切情狀，
    量處如主文第3項所示之刑，以資懲儆。扣案之偽造李寶金
    收養書約1紙、變造之李寶金戶籍登記簿及戶籍謄本各1紙，
    乃被告所有，供犯罪所用之物，已據共同被告丙○○供陳在
    卷，依刑法第38條第1項第2款沒收之。
四、公訴意旨雖另以被告乙○○騙取其胞弟李明進、胞妹李香蘭
    之印章偽造遺產分割協議書，連續牽連觸犯刑法第216條行
    使同法第210條偽造私文書之罪嫌。惟查前開遺產分割協議
    書上之簽名及蓋章，係由李明進及李香蘭親自為之，非被告
    偽簽姓名或盜蓋印章，已如前述，自不構成行使偽造私文書
    之罪嫌。惟檢察官認此部分與被告上開有罪部分有連續犯或
    牽連犯裁判上一罪之關係，爰不另為無罪之諭知。
據上論斷，應依刑事訴訟法第369條第1項前段、第364條、第299
條第1項前段、第371條，刑法第2條第1項前段、第28條、第216
條、第210條、第211條、第339條第1項、第55條、第38條第1項
第2款，修正前刑法第56條、第55條，罰金罰鍰提高標準條例第1
條前段，判決如主文。
本案經檢察官戊○○到庭執行職務。
中    華    民    國    95    年    11    月    28    日
                  刑事庭審判長法  官     謝 志 揚
                              法  官     賴 淳 良
                              法  官     林 慶 煙
以上正本證明與原本無異。
如不服本判決。應於送達後十日內，向本院提出上訴狀。其未敘
述理由者，並應於提出上訴狀後十日內向本院補提理由狀 (須附
繕本)。
                              書記官     林 明 智
中    華    民    國    95    年    11    月    28    日
附錄    本判決論罪科刑法條：
中華民國刑法第216條
（行使偽造變造或登載不實之文書罪）
行使第 210 條至第 215 條之文書者，依偽造、變造文書或登載
不實事項或使登載不實事項之規定處斷。
中華民國刑法第210條
（偽造變造私文書罪）
偽造、變造私文書，足以生損害於公眾或他人者，處 5 年以下有
期徒刑。
中華民國刑法第211條
（偽造變造公文書罪）
偽造、變造公文書，足以生損害於公眾或他人者，處 1 年以上 7
年以下有期徒刑。
中華民國刑法第339條
（普通詐欺罪）
意圖為自己或第三人不法之所有，以詐術使人將本人或第三人之
物交付者，處5年以下有期徒刑、拘役或科或併科1千元以下罰金
。
以前項方法得財產上不法之利益或使第三人得之者，亦同。
前二項之未遂犯罰之。


司法院資訊處製作；財團法人民間司法改革基金會備份。
